臺灣高等法院花蓮分院刑事判決　　　　九十二年度上訴字第七十一號
　　上　 訴　 人　臺灣花蓮地方法院檢察署檢察官
　　被　　　　告　庚○○
　　選 任 辯護人　林武順律師
　　上訴人即被告　乙○○
　　選 任 辯護人　曾泰源律師
　　被　　　　告　丁○○
　　上訴人即被告　丙○○
　　右 三 人共同
　　選 任 辯護人　癸○○律師
　　被　　　　告　壬○○
右列上訴人等因被告等貪污等案件，不服台灣花蓮地方法院九十年度訴字第一五七號
中華民國九十二年二月十一日第一審判決（起訴案號：台灣花蓮地方法院檢察署八十
九年度偵字第一五四四號、一五四五號），本院判決如左：
    主  文
原判決關於庚○○、乙○○、壬○○、丙○○部分撤銷。
庚○○共同連續，依據法令從事公務之人員，對於主管之事務，明知違背法令，直接
圖自己及私人不法利益，因而獲得利益，處有徒刑伍年陸月，禠奪公權年。所得財
物西門子手機壹支追繳沒收，如無法追繳時，以其財產抵償之。
乙○○、丙○○共同連續，依據法令從事公務之人員，對於主管之事務，明知違背法
令，直接圖私人不法利益，因而獲得利益，各處有期徒刑貳年柒月，均禠奪公權壹年
。
壬○○部分公訴不受理。
其他上訴駁回（辛○○、丁○○部分）。
    事  實
庚○○於八十五年八月二十九日至八十八年八月一日間任花蓮縣東里國小校長、壬○○（已死亡）係該校教導主任、乙○○自八十六年二月至七月間任該校總務主任、丙○○自八十二年二月起任職校護，八十三年底起兼任該校主計、壬○○與丙○○於八
十六年間，更兼任該校工程發包之稽核小組，均職掌學校工程之發包、監督，均係依
據法令從事公務之人員，並明知依「花蓮縣政府暨所屬各機關學校營繕工程及購置、
定製、變賣財物注意事項」第三條規定「四十萬元以上未達一百萬元者得議價辦理，
五萬元以上末達四十萬元者，經准由事務單位或主辦工程單位個別向三家廠商詢價，
並取得估價單進行比價，向最低價廠商採購或由其承作。」之規定，其等為將該工程
交由不具承包資格之台力水電工程行負責人戊○○承作，明知違背法令，竟基於概括
之共同犯意，均明知參與投標廠商並未經招標規範，於開標前送交標單，押標金及相
關資格文件，對於預算金額新台幣（下同）九十九萬七千五百八十三元之單身宿舍修
繕工程，在開標前，即由庚○○指示乙○○將三份包商估價單交予戊○○，使其得以
取具同一水電工程行、松大水電行、台力水電行等三家估價單參與投標。於開標日期
戊○○並未將估價單及標單寄達學校（係於八十六年六月廿一日始寄達該校），竟於
八十六年五月二十日之開標紀錄，將不實之議價紀錄記載由台力水電戊○○得標，並
進而與台力水電簽訂合約，完工後檢具合約書（內附議價紀錄）等相關資料向花蓮縣
政府請款而行使，足以生損害於花蓮縣政府對學校工程發包管理之正確性。對於九十
九萬七千五百八十三元之單身宿舍修繕工程庚○○等人亦以同樣手法交戊○○承包，
由戊○○借用冠今營造有限公司、信佳土木包工業及俊榮土木包工業牌照，製作三份
不實估價單參與比價，迄八十六年六月二十日該工程開標時，負責主持開標之庚○○
及負責監標之壬○○、丙○○、乙○○等人，均明知參與投標廠商並未經招標規範，
於開標前送交標單、押標金及相關資格文件，且開標前亦未依規定公開開啟標封（標
封郵戳日期為八十六年六月二十一日）及底價單於八十九年三月二十八日由庚○○開
啟，其等作業均與招標規範不符，惟庚○○等人仍予以決標，事後再由庚○○、壬○○、丙○○等人將戊○○補送之標單予以核章，製作不實之開標記錄。進而依該紀錄
，與冠今營造公司簽訂合約，完工後檢具合約書（內附議價紀錄）等相關資料向花蓮
縣政府請款而行使，足以生損害於花蓮縣政府對學校工程發包管理之正確性。且庚○○等復未依合約規定於七日內將前述押標金轉作履約保證金，係於八十六年九月二日
先由庚○○交待丙○○轉知辛○○、丁○○自該校設於富里鄉農會00032I0 帳戶中提
領電匯二十五萬元借予戊○○，事後始由陳淑芳將前述押標金存入該校公庫帳戶，充
作履約保證金。迄於八十六年十一月四日支付單身宿舍工程款時，始由庚○○、辛○○、丙○○、丁○○等人核章，開具受款人為台力水電行四十五萬元及丁○○五萬元
之公庫支票。復於八十六年十二月五日支付教師宿舍修繕工程款時，由前述人員核章
分別開立丁○○二十萬元及冠今營造有限公司七十五萬九百十元，戊○○短收之二十
五萬元，即充為借款之回補償還之用。使戊○○獲得上開不法利益三十一萬五千三百
九十二元。戊○○於八十七年三月二十日工程完工付款後，另送價值一萬三千五百元
之西門子行動電話予庚○○。
案經法務部調查局花蓮調查站移送臺灣花蓮地方法院檢察署檢察官偵查起訴。
    理  由
甲、被告庚○○、乙○○、丙○○部分：
一、訊之被告庚○○、乙○○、丙○○均否認有前揭不法犯行，被告張茹辯稱：「學
    校就設備採購及修繕二工程確實有舉行議價程序，議價紀錄上之廠商均有實際參
    與，參與議價之廠商均係校方以電話接洽聯繫而來，且議價程序召開時有審查廠
    商代表之證件，但因設備採購案議價時，漏未留存廠商之資料，故事後始請該三
    家廠商補寄，至修繕工程之議價程序應係八十六年六月二十六日召開，議價紀錄
    上填載八十六年六月二十日係筆誤，八十六年九月二日自富里鄉農會00000
    00帳戶中提領匯款二十五萬元予戊○○，係經校友會長胡合鉦之同意，以校友
    會之基金借錢予戊○○周轉，待設備採購案及修繕工程完工後，再由學校應給付
    之工程款中扣除；而己○○即戊○○之母於八十六年六月二十日所簽發金額十萬
    元之支票係用作冠今營造之履約保證金，因簽發後適逢總務主任互換，故遲至八
    十六年九月八日開學後始交由丙○○提示；至系爭手機係伊於八十六年十一月二
    十八日即向太平洋電站股份有限公司預訂，然因當時手機相當熱門，伊遲遲無法
    拿到手機，後因戊○○告以與通訊行熟稔，故委請其代購，伊事後有請伊配偶陳
    國榮還錢予戊○○」等語。被告乙○○辯稱：「戊○○係經合法之發包程序承包
    工程，伊並無收取何不法利益」等語。被告丙○○辯稱：「伊係充數任稽核小組
    ，就議價程序未全程參與，亦無收受好處，而己○○簽發之十萬元支票係在八十
    六年開學後始經人交付予伊，存入東里國小設於富里鄉農會九四一六○之公庫帳
    戶，據校長告知，因發票當時正值暑假，才在開學之後交由伊存入；至富里鄉三
    二一○號帳戶係東里國小家長會福利金之帳戶，八十六年九月自該帳戶提領二十
    五萬予戊○○，係經家長會長胡合鉦同意，正式簽准後，才借予戊○○周轉，並
    分別於八十六年十一月四日、十二月五日支付設備採購及修繕工程之工程款時，
    分別扣下五萬及二十萬元，並開立本校兩張公庫支票，受款人為丁○○，其中二
    十萬元當日轉帳至富里鄉農會三二一○號帳戶，另五萬元則提現，並於辦理親職
    活動後將結餘存入前揭福利金帳戶」等語。惟查：
  (一)、東里國小八十六年五月二十日設備採購案之議價紀錄上於參加者之廠商及姓名
      欄簽有「台力水電行戊○○」、「同一水電工程行胡振興」、「松大水電材料
      行朱淑鳳」等字樣；八十六年六月二十日修繕工程之議價紀錄上於參加者之廠
      商及姓名欄下則有「俊榮土木包工業林阿甘」、「冠今營造有限公司洪麗珠」
      及「信佳土木包工業彭育文」等簽名；而前開二份議價紀錄均有被告庚○○於
      主持人欄下、被告壬○○、丙○○及乙○○三人於監標人欄下簽名，此有上開
      二份議價紀錄附卷可查。而台力水電、松大水電、冠今營造、信佳土木、俊榮
      土木，均係八十六年六月二十一日、同一水電則係同年月二十六日寄送估價單
      等相關資料至東里國小，此有上開公司、商號寄送之標封附卷可參（見一五四
      五號偵卷第五十七頁至第五十九頁、第六十九頁至第七十一頁），其等寄送標
      封之時間均已晚於設備採購案及修繕工程之議價時間。據證人胡振興即同一水
      電工程行負責人於花蓮調查站調查時證稱：「設備採購工程開標紀錄上的胡振
      興簽名，並不是我簽的，至於誰簽的，我不清楚，而且我經營的同一水電工程
      行也沒有寄出前述工程的標單信封，不過常向我購買水電材料的同行戊○○有
      時會去我的店裡，借蓋好公司章的估價單及信封，去標水電工程，但是我不能
      確定前述的胡振興簽名及寄給東里國小的標單信封，都是戊○○所為」等語 (
      見第一五四四號偵卷第八十頁）。證人朱淑鳳即松大水電之負責人於調查站調
      查時證稱：「東里國小有一位主任 (名字忘了）打電話給我，問我有無意願參
      與該校設備採購案之投標，我表示有意願，並在日後請我公司的某師傅 (名字
      忘了）去該校領標單及相關文件，由該師傅填寫後，檢附估價單、公司執照、
      營利事業登記證等影本在開標前寄發至該校參與競標，但本公司並未得標，標
      封的字跡判斷應由我填寫，議價紀錄之簽名不是我本人親自簽名，應該是代表
      我參加開標的師傅代替我簽的，該名師傅沒有做幾個月就離職了，公司也沒有
      他的資料」等語(見偵一五四四號卷第八六頁)。證人王崑雄即冠今公司實際負
      責人於調查站調查及偵訊時證稱：「修繕工程係由台力水電行負責人戊○○向
      冠今公司借牌參與投標，並標得該項工程及由戊○○實際施作。戊○○係於八
      十六年五月間（正確時間不記得）至冠今公司商借公司牌照參與前述修繕工程
      投標，我同意後，戊○○即將填寫好之估價單帶至公司蓋冠今公司之大小章，
      後又再帶填寫好之標單至公司補蓋冠今公司之大小章，即以這些資料參與該修
      繕工程投標，我只答應將冠今公司牌照借予戊○○使用，並未參與投標該工程
      任何事務」等語（見偵一五四四號卷第七三、一一九頁）。證人彭育文即信佳
      土木負責人於調查站調查時證稱：「我沒聽過本件修繕工程，也不曾以信佳土
      木之名義參與該工程之投標，我曾將信佳土木之公司大小章及統一發票章借予
      他人，至於何人已忘記。修繕工程之議價紀錄上之「彭育文」非我本人所簽，
      而標單上之信佳土木之公司大小章及統一發票章確係本公司所有」等語（見偵
      一五四四號卷第六八頁）。證人林阿甘即俊榮土木負責人於調查站調查時證稱
      ：「大約在八十六年六月初，戊○○到我公司找我先生及我，表示要和我合夥
      標東里國小的修繕工程，獲得我和我先生的同意，我們協議投標各項事宜由戊○○全權責責，包括標單、標封及押標金等，如需要使用公司印章，戊○○再
      持至公司用印，所有該工程是由戊○○全權代表去投標的，但投標當天，我沒
      有出席，公司亦未派人出席，該議價紀錄上「林阿甘」之簽名不是我簽的，修
      繕工程所有資料均由戊○○製作並郵寄，結果由何人得標或何人承作，我並不
      清楚，只是事後戊○○告訴我前述工程沒有得標而已」等語（見偵一五四四號
      卷第七六頁）。足見設備採購案及修繕工程二議價紀錄上之廠商負責人，除戊○○外，實際上均未到場，且證人胡振興、彭育文就本件設備採購案及修繕工
      程一無所知，而證人王崑雄、林阿甘之所以知悉東里國小有本件修繕工程之發
      包，則係因戊○○告知，並非基於校方打電話聯絡，詢其意願，被告等人並未
      曾以電話聯絡前揭廠商。而由戊○○記事本中所載「五月八日東里國國小取包
      商估單三份」等語，亦可推知戊○○領取多份標單係為尋找他家廠商陪標。又
      被告庚○○於原審調查時供承：「修繕工程之議價程序係戊○○與其他二男一
      女一起進來」等語（見原審卷(一)第四五頁），則倘非戊○○借牌承包修繕工程
      ，則其何必於修繕工程之議價程序中出現，而被告庚○○及乙○○既謂議價程
      序中有審查廠商之文件，則就到廠之人非上開廠商之負責人應有所知悉，然於
      議價紀錄上又未見有上開廠商代理人之記載，且設備採購案及修繕工程之底價
      單亦未當場開啟，而係遲至八十九年三月二十八日調查站調查時始由被告庚○○開啟，足見被告等明知系爭設備採購案及修繕工程之議價程序並無如議價紀
      錄上之廠商參與，均係由戊○○偕不詳姓名年籍之人士在議價紀錄上簽有上開
      廠商及負責人之名稱、姓名，實際上並無舉行議價程序，事後，校方為補全議
      價紀錄，始請上開廠商補寄標單等資料，可資認定。被告庚○○、乙○○辯稱
      上開廠商之標封係因議價當時，校方忘了留存，故事後請廠商補寄，及修繕工
      程之議價紀錄上記載日期為八十六年六月二十日係筆誤等語，為臨訟編撰之詞
      ，不足為採。
  (二)、被告乙○○於調查站供稱：「該二項工程因屬議價案件，而我也初任總務主任
      ，由於校長已安排給特定廠商承作，所以開標日只是請相關廠商到校進行形式
      上之開標程序。」等語（見偵一五四四號卷第三八頁），而被告乙○○其後於
      原審調查時改稱：「修繕部分，校長有找胡先生幫忙畫設計圖，也有請胡先生
      估價。（問：為何當時在調查站時調查人員問是否已經知道由哪家廠商來做，
      你說可以這麼說？）我知道校長有找胡先生來做設計，依照常理推斷胡先生應
      該也會找他信任的廠商來執行這個設計。」等語（見原審卷(二)第二六二頁），
      縱令被告庚○○曾請胡先生就本件修繕工程做設計、估價之工作，但被告乙○○是否即可知悉該名設計師所信任之廠商為何，進而推知該工程將由何家廠商
      得標？甚有疑問，況得標之冠今營造又非自己承包而係借牌予他人；參以被告
      乙○○曾於偵訊時供稱：「（問：有關工程招標案，何人較具影響力？）大概
      是由校長處理，一般新到任人員可能無法堅持己見，因為不好與校長有意見衝
  突發生。」等語（見偵一五四四號卷第一○七頁反面），而被告庚○○於原審
      亦明白表示，伊曾經到羅山分校看過，他們的太陽能熱水板使用的情形很好，
      伊當時有請問他們商家的名稱，他們說是台力水電行的戊○○做的」等語（見
      原審卷(二)第二八七頁），而被告庚○○既對戊○○之工程品質甚為滿意，為求
      工程能趕在年底前儘速發包、完工，因而容許戊○○以找其他廠商陪標及借牌
      之方式參與議價，應可認定。而借牌用他人廠商之名標參加投標議價，核與規
      定不合，即不應為決標，此乃法理所當然。被告庚○○既知戊○○係借牌而來
      ，竟仍任其得標，事後因戊○○經濟發生困難，竟一再維護，動用家長會之款
      項（按該契約簽訂時如有連帶保證人，即可對之求償），予以紓困，若無圖利
      他人之意圖，實難令人置信。何況公務員執行公務時，國家固賦予適度之裁量
      權，惟此項裁量權之行使，仍受適合性、必需性，與比例性原則之限制，並非
      得由公務員以主觀之意思恣意為之，倘違反上開原則，故意失出或失入濫用裁
      量權，而圖私人不法利益時，仍不能免於圖利罪責（最高法院八十九年度台上
      字第一二六一號判決要旨參照），再依機關營繕工程及購買定製變賣財物稽察
      條例（該條例已於八十八年六月二日政府採購法施行後廢止）第十一條規定凡
      營繕工程及購置定製．．．之招標或比價，須有三家以上廠商之投標，方得開
      標，二家以上之廠商之開具價單，方得比價，但有左列情形之一者得改用議價
      辦理之（共有十款），本案比價或議價並無各該款所定之情形之（上述採購案
      之太陽能及單身宿舍修繕），被告等辦理本案之議價並未依規定取具三家之價
      單，即予決標，均交由戊○○承作，顯然違背法令，其等有圖利戊○○之意圖
      至明。戊○○因而獲得不法利益三十一萬五千三百九十二元（依戊○○扣案之
      記事本內容記載該兩工程之成本為一百十三萬五千五百十八元，得標價分別為
      九十五萬九百十元及十萬元，扣除其上開之成本，所得即為不法利益）。
  (三)、被告庚○○於本院供稱：「我有向他（指證人甲○○）買手機，但不是向他買
      的，是我先生陳國榮跟店裡的小姐買的」，「．．．當時手機不好買，所以我
      叫我先生去買，而且我買手機是給現金，我本來是跟松風通信登記，因為等了
      好幾個月沒有下來，我先生就去找方先生看能不能快點下來」（見本院九十三
  年六月廿四日準備程序筆錄第六頁、第七頁），但據證人甲○○證稱：「我是
      認識庚○○，因為早期他們學校用的通信設備原來的廠商已經找不到了，就找
      到我們（瑞成通信公司）」，「（庚○○）沒有（向我們買手機），他的先生
      也沒有跟我買」（見同上本院同日筆錄第五頁），已見被告庚○○所供不實。
      而證人戊○○於偵查中供稱：「（我）沒有（致送庚○○西門子行動電話），
      只是代買，張校長有付款」（見第一五四五號偵卷第七十六頁反面），於本院
      準備程序則證稱：「有（向甲○○買過手機），是我去買的，我是直接開支票
      給他們，是開我媽媽的支票給他們，．．．」（見本院同上筆錄第六頁），既
      然被告庚○○託戊○○買手機於八十七年二月九日有給錢（見一五四四號卷第
      一一四頁、戊○○出具之收據），則戊○○何需又簽發八十七年二月二十八日
      之支票交付瑞成通信公司，如此大費周章。再依卷附之瑞成通信西門子手機款
      八十七年二月九日請款單，領款人王智荃，竟記載為陳主任（即被告之先生陳
      國榮）支票支付，日期為八十七年二月二十八日，支票第四四四二四六號金額
      一萬三千五百元（見第一五四五號偵卷第四十四頁，該支票於八十七年三月二
      日交換兌領），意謂係陳國榮持該支票購買手機，但該支票則係戊○○以其母
      名義開戶所領用之支票，為證人戊○○所是認，另查瑞成通信有限公司簽發之
      第00000000號八十七年三月二十日之統一發票則記載買受人為戊○○
      經營之台力水電行（見同上偵卷第四十三頁），足見該手機係戊○○所購買送
      予被告庚○○無誤。再參酌被告庚○○於偵查中測謊鑑定，就其答稱(一)、行動
      電話非戊○○贈送，(二)、未收受戊○○好處等詞，均呈情緒被動反應，應係說
      謊之跡象，戊○○則不願接受測試。此有法務部調查局八十九年度陸三字第八
      九一二九六六一號鑑定通知書在卷可憑（見第一五四五號偵卷第六頁），足見
      被告庚○○所辯未收受戊○○致送之西門子手機，不足採信。至於被告庚○○
      所提出之郵政儲金簿影本證明其曾於八十七年二月九日提款三萬元之事實，但
      不足以證明該三萬元即為交付戊○○用以購買手機之金錢（經查庚○○係於八
      十七年二月六日向太平洋電信公司申請門號0000000000號，該門號
      自八十七年二月十一日即開始使用，見本院卷上開公司檢送之申請書及基本資
      料查詢單）。
  綜上所述，被告等所辯解確有如議價紀錄所載之議價程序舉行，並在場參與，委無
  足採，事證明確，被告等犯行足以認定。
二、被告庚○○指示被告乙○○製作該二份不實之議價紀錄後，復由被告壬○○、丙○○於監標人處簽名，即係明知不實之事項，而登載於職務上所掌之公文書，嗣
    後，再基於此二份議價紀錄分別與台力水電、冠今營造簽訂設備採購及修繕工程
    二合約，並於完工後，檢具合約書等相關文件向花蓮縣政府請款而行使之。使戊○○得順利得標，並領取工程款，被告庚○○事後並收受戊○○所交付價值一萬
    三千五百元之西門子手機一支。核被告庚○○所為係犯貪污治罪條例第六條第一
    項第四款、刑法第二百十三條、第二百十六條之罪。公訴人認被告庚○○收受戊○○致贈之西門子手機，係犯貪污治罪條例第四條第五款之罪，但查被告收受時
    ，工程已經結束，自無所謂之違背職務行為，而應認係戊○○因該被告之違背法
    令所給予之直接獲得利益，此部分起訴法條應予變更為同條例第六條第一項第四
    款，所犯上開各罪間，有方法結果之牽連關係，應從一重之貪污治罪條例第六條
    第一項第四款之罪處斷。被告乙○○、丙○○係犯貪污治罪條例第六條第一項第
    四款，刑法第二百十六條，第二百十三條之罪，所犯上開二罪間，亦有方法結果
    之牽連關係，應從較重之貪污治罪條例第六條第一項第四款之罪處斷。被告庚○○、乙○○、丙○○與已死亡之壬○○於前開圖利罪及行使登載公文書罪，其等
    相互間有犯意之聯絡及行為之分擔，均為共同正犯，其等先後兩次之犯行，時間
    緊接，構成要件相同，自係基於概括犯意，反覆為之，為連續犯，應以一罪論，
    依法加重其刑。公訴人就被告等行使公務員登載不實公文書罪部分及被告庚○○
    圖利罪部分雖未援用起訴法條，但既於事實載明，且各該部分為已起訴部分事實
    之一部分，自為起訴效力所及，本院自應一併審判。又被告等行為後，貪污治罪
    條例已於九十年十一月七日修正第六條條文，其中第一項第四款修正為「明知違
    背法令」，「因而獲得利益」，為其構成要件，併科罰金部部分刑同。比較新舊
    法結果，以新法為有利於被告等，自應適用有利於被告等之新法。原判決據以論
    科，固非無見。惟查各該被告等均應成立圖利罪，已詳如前述，原判決就此部分
    諭知無罪或不另為無罪諭知，均有不當。被告乙○○、丙○○上訴意旨否認有圖
    利犯行，雖無可取。惟檢察官上訴意旨執此指摘原判決關於此部分不當，為有理
    由，自應將原判決關於被告等三人部分撤銷改判。爰審酌被告庚○○身為校長，
    竟明知違背法令，仍違法將前述兩件工程未經正當法律程序，逕交戊○○承作，
    使其獲得承作工程之不法利益，行為後又一再藉詞否認，並收受財物及戊○○所
    獲得利益三十一萬五千三百九十二元等一切情狀，量處有期徒刑五年陸月，依法
    併予宣告禠奪公權三年，以示懲儆。所收受之西門子手機一支，依應予追繳並沒
    收之。如無法追繳時，以其財產抵償之。被告乙○○、丙○○因職務關係，而擔
    任監標人員，明知校長違背法令，仍予配合，誤罹重典，情輕罰重，情堪憫恕，
    爰依刑法第五十九條規定減輕其刑。爰審酌被告乙○○、丙○○均無犯罪前科，
    及戊○○獲取之不法利益三十一萬五千三百九十二元等一切情狀，均量處有期徒
    二年七月，並依法宣告禠奪公權一年，以示懲儆。
乙、被告辛○○、丁○○部分：
一、公訴意旨略以：被告辛○○係東里國小前後任總務主任、被告丁○○係該校出納
    ，其等均係依據法令從事公務之人員，並明知依「花蓮縣政府暨所屬各機關學校
    營繕工程及購置、定製、變賣財物注意事項」第三條規定「四十萬元以上未達一
    百萬元者得議價辦理，五萬元以上末達四十萬元者，經准由事務單位或主辦工程
    單位個別向三家廠商詢價，並取得估價單進行比價，向最低價廠商採購或由其承
    作。」之規定，其等為將該工程交由不具承包資格之台力水電工程行負責人戊○○承作，基於共同犯意，對於預算金額九十九萬七千五百八十三元之單身宿舍修
    繕工程，在開標前，即由庚○○指示乙○○將三份包商估價單交予戊○○，使其
    得以借用冠今營造有限公司、信佳土木包工業及俊榮土木包工業牌照，製作三份
    不實估價單參與比價，迄八十六年六月二十日該工程開標時，負責主持開標之庚○○及負責監標之壬○○、丙○○、乙○○等人，均明知參與投標廠商並未經招
    標規範，於開標前送交標單、押標金及相關資格文件，且開標前亦未依規定公開
    開啟標封（標封郵戳日期為八十六年六月二十一日及底價單於八十九年三月二十
    八日由被告庚○○開啟），其等作業均與招標規範不符，惟庚○○等人仍予以決
    標，事後再由庚○○、壬○○、丙○○等人將戊○○補送之標單予以核章，製作
    不實之開標記錄。且庚○○等復末依合約規定於七日內將前述押標金轉作履約保
證金，係先於八十六年九月二日由庚○○、辛○○、丙○○及丁○○自該校設於
    富里鄉農會00032I0 帳戶中提領電匯二十五萬元借予戊○○，事後始由丁○○將
    前述押標金存入該校公庫帳戶，充作履約保證金。該校預算金額為五十萬一千八
    百六十元之單身宿舍設備採購案，庚○○等人亦以同樣手法交戊○○承包，由戊○○取具同一水電工程行、松大水電行、台力水電行等三家估價單參與投標（開
    標日期：八十六年五月二十日，標封郵戳卻延宕為八十六年六月二十一日等日）
    ，迄於八十六年十一月四日支付單身宿舍工程款時，始由庚○○、辛○○、丙○○、丁○○等人核章，開具受款人為台力水電行四十五萬元及丁○○五萬元之公
    庫支票。復於八十六年十二月五日支付教師宿舍修繕工程款時，由前述人員核章
    分別開立丁○○二十萬元及冠今營造有限公司七十五萬九百十元，戊○○短收之
    二十五萬元，即充為借款之回補償還之用。因認辛○○、丁○○有與庚○○、乙○○、丙○○及已死亡之壬○○共同犯貪污治罪條例第六條第一項第四款之罪嫌
    等語。
二、訊之被告辛○○、丁○○均否認有各該犯行，經查八十六年九月二日被告庚○○
    、丙○○自東里國小富里鄉農會三二一○號帳戶領取二十五萬元借予戊○○等情
    ，為被告庚○○、丙○○所自承，並有二十五萬元之電匯單、戊○○出具之借據
    在卷可按，然據被告庚○○所述，被告戊○○得標上開二工程後，陸續施工，由
    於學校補助經費尚未撥款，被告戊○○因給付工資致周轉困難，要求先行給付部
    分工程款，但學校因無經費可資給付，故於八十六年九月一日擬具簽呈予校友會
    會長胡合鉦，述明商借理由，經獲同意借支，待工程完竣後，由工程費用扣抵歸
    墊等語，並提出簽呈乙紙記明「主旨：本校教師宿舍採購設備業已完竣，護坡工
    程影響宿舍修繕工程執行廠商資金周轉困難，希先行墊借，惟本校無相關經費，
    可否商請校友會基金先行墊借，俟工程完竣歸墊。請核示」等語附卷可稽，證人
    胡合鉦即校友會會長亦到庭作證稱：該簽呈是學校要做工程，會計丙○○與校長
    庚○○來問我可不可以動用校友會基金，我想反正是學校要用就同意，所以我就
    在簽呈上簽名等語。而上開二工程完竣後，被告庚○○、辛○○、丙○○、丁○○等人確有於八十六年十一月四日支付設備採購案之工程款時，核章開具受款人
    為丁○○，金額五萬元及受款人為台力水電，金額四十五萬元之公庫支票二紙，
    及於八十六年十二月五日支付修繕工程工程款時，開具受款人為丁○○，金額二
    十萬元及受款人為冠今營造，金額為七十五萬零九百十元之公庫支票二紙，此有
    上開四紙公庫支票在卷足憑，是其中以被告丁○○作為受款人之五萬元及二十萬
    元支票，即為被告戊○○償還上開二十五萬元之借款。依上可知，系爭二十五萬
    元借款係因校方工程款尚未核撥，而被告戊○○因工程急需周轉，被告庚○○及
    丙○○始請求校友會先行墊借，事後，又已從工程款中扣還，此部分顯係戊○○
    與東里國小校友會間單純之借款關係，尚難認被告辛○○及丁○○有何圖利戊○○之犯行，此外又查無其他積極證據，足以證明被告辛○○、丁○○有此部分之
    犯行，被告等之犯罪即屬不能證明。原審因而就此部分諭知被告辛○○、丁○○
    無罪之判決，核無不當。檢察官上訴意旨仍執陳詞，認該被告等有前開圖利犯行
    ，指摘原判決關於此部分不當，核無理由，應予駁回。
丙、被告壬○○部分：
    按被告死亡者，應諭知不受理之判決，刑法第三百零三條第五款定有明文。經查
    被告壬○○已於九十二年七月廿八日死亡，有其戶籍資料在本院卷可查，自應將
    原判決關於此部分撤銷改判，另為諭知不受理之判決。
據上論斷：應依刑事訴訟法第三百六十八條，第三百六十九條第一項前段，第三百六
十四條，第三百零三條第五款，第三百條，第二百九十九條第一項前段，九十年修正
後貪污治罪條例第六條第一項第四款，第十條第一項、第二項，第十七條，刑法第二
條第一項前段，第十一條前段，第二十八條，第五十六條，第二百十六條，第二百十
三條，第五十九條，第三十七條第二項，判決如主文。
本案經檢察官崔紀鎮到庭執行職務。
中      華      民      國      九十三      年    十      月   二十八   日
                                    審判長法官  謝  志  揚
                                          法官  陳  淑  媛
                                          法官  莊  謙  崇
右正本證明與原本無異。
如不服本判決，應於送達後十日內，向本院提出上訴狀。其未敘述理由者，並應於提
出上訴狀後十日內向本院補提理由狀(須附繕本)。
                                        書記官  林  明  智
中      華      民      國      九十三      年    十      月   二十八   日
附錄本案論罪科刑法條：
九十年修正後貪污治罪條例第六條第一項第四款
有下列行為之一者，處五年以上有期徒刑，得併科新臺幣三千萬元以下罰金：
四  對於主管或監督之事務，明知違背法令，直接或間接圖自己或其他私人不法利益
    ，因而獲得利益者。
貪污治罪條例第十條第一項、第二項
犯第四條至第六條之罪者，其所得財物，應予追繳，並依其情節分別沒收或發還被害
人。
前項財物之全部或一部無法追繳時，應追徵其價額，或以其財產抵償之。
貪污治罪條例第十七條
犯本條例之罪，宣告有期徒刑以上之刑者，並宣告遞奪公權。
刑法第二百一十六條
行使第二百十條至第二百十五條之文書者，依偽造、變造文書或登載不實事項或使登
載不實事項之規定處斷。
刑法第二百一十三條
公務員明知為不實之事項，而登載於職務上所掌之公文書，足以生損害於公眾或他人
者，處一年以上七年以下有期徒刑。
